臺灣板橋地方法院刑事判決　　　　　　　 96年度訴字第489號
公　訴　人　臺灣板橋地方法院檢察署檢察官
被　　　告　展昆有限公司
　　　　　　　　　　統一編號：.
兼 代表人 　戊○○
被　　　告　甲○○
共　　　同
選任辯護人　賴安國律師
上列被告等因違反著作權法等案件，經檢察官提起公訴（九十五
年度偵字第一八三九二號），本院判決如下：
    主  文
戊○○、甲○○共同意圖銷售而擅自以重製之方法侵害他人之著
作財產權，各處有期徒刑拾月，減為有期徒刑伍月，如易科罰金
，均以銀元佰元即新臺幣玖佰元折算壹日。
展昆有限公司其代表人及受雇人因執行業務，犯共同意圖銷售而
擅自以重製之方法侵害他人之著作財產權之罪，科罰金新臺幣肆
拾萬元，減為罰金新臺幣貳拾萬元。
    事  實
一、緣甲○○前任職於址設臺北縣新莊市○○路二三號十樓「皓
    上企業有限公司」（下稱皓上公司）擔任研發工程師，負責
    電腦程式編寫與硬體維修工作，在任職期間，全程參與皓上
    公司型號為 E2、E22雷射切割機之軟體程式設計及研發生產
    作業，明知 E2、E22雷射切割機內所含控制程式係屬皓上公
    司享有著作財產權利之電腦程式著作，非經該公司同意或授
    權，不得擅自重製或散布。詎其於九十四年二月四日自皓上
    公司離職後，於同年月十八日進入由戊○○於九十三年四月
    二十六日所設立並擔任負責人之展昆有限公司（下稱展昆公
    司）任職，甲○○、戊○○二人竟基於意圖銷售而擅自以重
    製之方法侵害他人著作權並加以散布之犯意，自九十四年三
    月間起，在臺北縣新莊市○○路一一三巷三十號二樓展昆公
    司，開始研發生產與皓上公司型號 E2、E22雷射切割機功能
    相仿之型號X9雷射切割機，由甲○○利用其任職於皓上公司
    時所撰寫使用於之 E2、E22雷射切割機內之控制程式加以修
    改後，重製於展昆公司之X9雷射切割機中，並於九十四年九
    月間在世貿紡織機械展中展出展昆公司新推出之X9雷射切割
    機，皓上公司始悉上情，嗣再於九十四年十二月十日，首次
    將X9雷射切割機上市銷售，迄至九十五年度所銷售X9雷射切
    割機共計十台，而以此方式侵害皓上公司之著作財產權。
二、案經皓上公司訴由臺灣板橋地方法院檢察署檢察官偵查起訴
    。
    理  由
壹、程序方面：
　　查本件辯護人以被告在偵查中係因礙於九十五年二月十五日
    民事保全證據程序中已同意丁○○教授為鑑定人，因之於同
    年四月十九日經檢察事務官詢問時，乃亦表示同意由丁○○
    教授為鑑定人，而告訴人與被告既均指名由丁○○教授為鑑
    定人，而非由國立臺灣科技大學為鑑定機關，故本案鑑定報
    告書之鑑定人應為丁○○教授，而非國立臺灣科技大學，又
    鑑定人丁○○教授既未依法具結，且本件所使用之 C++語言
    對鑑定人丁○○教授太新且太複雜，其並不具備從事鑑定所
    需之知識經驗，故其所出具之鑑定報告自無證據能力云云置
    辯。惟按，鑑定人由審判長、受命法官或檢察官就下列之人
    選任一人或數人充之：(一)就鑑定事項有特別知識經驗者。(二)
    經政府機關委任有鑑定職務者；鑑定之經過及其結果，應命
    鑑定人以言詞或書面報告；法院或檢察官得囑託醫院、學校
    或其他相當之機關、團體為鑑定，或審查他人之鑑定，並準
    用第二百零三條至第二百零六條之一規定，其須以言詞報告
    或說明時，由受囑託機關實施鑑定或審查之人為之。刑事訴
    訟法第一百九十八條、第二百零六條第一項、第二０八條第
    一項分別定有明文。而其中就同法第二百零二條鑑定人應於
    鑑定前具結之規定，並未準用，足見囑託機關鑑定，並無必
    須命實際為鑑定之人為具結之明文。經查，實務上關於侵害
    著作權案件之鑑定，因侵害之著作類別不同，涉及不同之專
    門領域，是以法院或檢察官於囑託學校等機關為鑑定時，均
    需指明就鑑定事項具有特別知識經驗之教授或研究人員為之
    ，否則如同大海撈針般無法確定學校等機關中實施鑑定之人
    是否即適於為本案鑑定，而相對的因所指定之教授或研究人
    員，均係利用學校等機關之資源為鑑定工作，自需受到學校
    等機關之管控，故法院或檢察官雖指定實施鑑定之教授或研
    究人員為何人，然仍均係以囑託學校等機關為鑑定之方式為
    之，自不得以此即謂係屬「個人鑑定」，而非「機關鑑定」
    。是以本案本院民事庭法官既係發函國立臺灣科技大學為鑑
    定，鑑定報告書亦係以國立臺灣科技大學之名義出具，而丁○○教授簽名於上開鑑定報告書，僅係表明其為實施鑑定之
    人，自屬法院囑託機關所為鑑定，且本案實施鑑定之人即丁○○教授目前亦在大學中教授C++語言，業據丁○○在本院
    民事庭審理中證述綦詳，是辯護人前開辯解，亦屬無據。從
　　而，辯護人主張實施鑑定之人丁○○未履行鑑定人於鑑定前
　　具結之程序，且就鑑定事項不具備知識經驗，而認該鑑定報
　　告書無證據能力，自不足採。況本案於九十五年四月十九日
　　在偵查中經檢察事務官詢問被告戊○○、甲○○時，均同意
　　本案以民事保全證據程序所扣得之程式原始碼為鑑定標的，
　　並由國立臺灣科技大學丁○○教授實施鑑定，縱認在民事保
　　全證據程序中係出於倉促始同意由丁○○教授實施鑑定，然
　　此時距民事保全證據程序已有二個月之久，被告戊○○、甲○○實有足夠之時間去查明丁○○教授之學、經歷，以認定
　　其是否適於為本案鑑定，而在偵查中決定同意與否，焉能僅
　　因事後鑑定結果不利於己方，即主張實施鑑定之人丁○○教
　　授不具鑑定能力，係迫於無奈始同意云云。綜上，本案鑑定
　　報告書，自具有證據能力，本院自得採為論罪依據。
貳、實體方面：
一、訊據被告展昆公司兼代表人戊○○、被告甲○○在本院審理
    時均矢口否認有何違反著作權法之犯行，被告展昆公司兼代
    表人戊○○辯稱：展昆公司在甲○○到職前並未做過雷射切
    割機，雷射切割機之成本約六、七十萬元，對外報價約一百
    萬元，實際成交價不一定，又X9雷射切割機之控制程式部分
    係伊公司自己創作設計的軟體，並沒有抄襲告訴人公司軟體
    的情形，伊之前雖有在告訴人公司任職，但並沒有參與過E2
    、E22 雷射切割機之控制程式軟體的設計云云；被告甲○○
    辯稱：X9雷射切割機之控制程式部分是伊和戊○○創作的，
    伊主要是寫主架構，控制卡部分是由戊○○寫控制碼，這主
    要是要健昇公司、凌華公司的外購程式卡，雖增加成本，但
    可加快研發時間，又伊之前有在告訴人公司任職，並參與過
    E2、E22 雷射切割機之控制程式軟體的設計，但關於硬體生
    產部分伊並沒有參與，又伊在告訴人公司撰寫E2程式，只花
    了二、三個月之時間云云。辯護人則以：被告在創作之前為
    避免侵害告訴人之著作權，故採取高成本之方式對外採購控
    制卡、控制軟體，並以之為基礎創作控制程式，被告並無任
    何抄襲之故意，亦無抄襲之行為云云置辯。
二、查告訴人就其型號E2、E22 雷設切割機自動控制程式之電腦
    軟體有著作權，此為被告等人所不爭執。是本件首應審究者
    為：被告所販售X9雷射切割機之電腦程式，是否有侵害告訴
    人之上開著作權？茲分論如下：
  (一)按判斷著作權侵害之要件有二，一為被告是否曾接觸（acce
    ss）著作權人之著作，二為被告之著作與著作權人之著作否
    實質相似（substantial similarity）；而所謂之「接觸」
    ，並不以證明被告有實際接觸著作權人之著作為限，凡依社
    會通常情況，被告應有合理之機會或合理之可能性閱讀或聽
    聞著作權人之著作，即足當之。查被告甲○○自八十二年九
    月二十日起至九十四年二月三日止，任職告訴人公司擔任研
    發工程師一職，負責電腦程式編寫與硬體維修等業務。上開
    雷射自動切割裝置相關電腦程式著作係由被告甲○○負責研
    發，為被告甲○○所不爭執，並經證人即告訴人代表人丙○○在本院審理時證述在卷。故被告展昆公司所製造之X9雷射
    切割機之電腦程式，被告甲○○亦有參與撰寫，亦為被告甲○○、戊○○所不爭執，則被告甲○○有接觸（access）告
    訴人公司上開電腦程式著作，應可認定。
  (二)又本件依告訴人及被告等之同意後經本院民事庭函囑國立臺
    灣科技大學就被告展昆公司所販售之X9雷射切割機之電腦程
    式、線路圖、線路板，是否有侵害告訴人上開著作權為鑑定
    ，鑑定結果如下：
  1.線路圖、線路板部分：認告訴人公司係自行研發線路板，計
    有四塊，被告展昆公司之線路介面板則是購自國外廠商，僅
    有三塊，且二者之線路板外觀差異頗大，認無侵害告訴人公
    司之著作權。
  2.電腦軟體部分：經鑑定機關將告訴人公司檔案夾E2GHVP10RT
    內程式與被告之程式相比對，認實質相似（substantial
    similarity） ，有侵害系爭著作權之情事：
  (1)兩個程式元件明顯完全相同者，包含逐字比對完全吻合，及
    雖非比對完全吻合，但極易看出意義完全相同，如數學函數
    f(x)=X+1與g(y)=y+1的意義完全相同者，共有四項：
　　告訴人的類別CPltManage.cpp之函式ddd 及被告的類別CP
　　　atVect之函式GetDegree ，雖類別與函式名稱不同，但其
　　　內容除了ddd 的參數x 與y 分別對應GetDegree 之參數dx
　　  與dy，其餘則相同。
    告訴人的類別DlgPos之函式OnRadiol及被告的類別CDlgPo
      sition之函式OnBnClickedRadio1 ，雖類別與函式名稱不
      同，但皆極近似。其內容除了與電腦運算完全無關的註解
      （以雙斜線"//"帶頭）之外，逐字比對完全吻合。被告的
      註解雖有中文，與告訴的對應文註解意義相同。此外，連
      檔案名稱都極近似。
    告訴人的類別DlgPos之函式OnRadio2及被告的類別CDlgPo
      sition之函式OnBnClickedRadio2 ，雖類別與函式名稱不
      同，但皆極近似。其內容除了註解之外，逐字比對完全吻
      合。被告的註解雖有中文，與告訴人的對應文註解意義相
      同。此外，連檔案名稱都極近似。
    告訴人檔案DibManage.cpp 與被告檔案PatDib.cpp均有
      GetType 之函式，且名稱相同，且都只是回傳一個有名稱
      的常數（named constant），此二常數（告訴人的A2_DIB
　    與被告的PATTERN_DIB） 的值皆為2 ，分別定義於告訴人
      的檔案CutComponent.h及被告的檔案Pattern.h 。告訴人
      的回傳值型別BYTE（範圍-128─127） 與被告的回傳值型
      別unsigned char （範圍0-255） ，都涵蓋2 ，二者在此
      並無實質差異，而且將BYTE改成unsigned char 是很容易
      的置換。另外，被告的函示傳遞參數欄位中雖多了void一
　　　字，但其意義與告訴人的空白是相同的。另外，兩個檔案
　　  名稱都有Dib ，類別名稱都有C 與Dib 。
  (2)兩個程式元件似乎不盡相同，卻實質相同者，共有四項：
    告訴人檔案PLT.cpp 中之函示Serialize 與被告檔案Vect
      .cpp 中 之函示Serialize ，名稱、架構與流程都相同，
      且大部分變數相同，只有一些變數名稱不同，但彼此間有
      明顯的對應：告訴人的變數nObj、1pPltObj、m_object分
      別對應被告的變數nc、lpgrup、m_grup。其中，告訴人的
      變數nObj的值雖然在這個函式中看不出來，但是在告訴人
      其他函式（如CPLT：：TransDST（）及CPLT：：Load（）
      ）中找到的與被告的對應，且實質相同。此外，告訴人的
      while （pos!=NULL） ｛與被告的while （pos） ｛意義
      相同，此廣為程式設計師所知。
    告訴人檔案PLT.cpp 中之函示GetPltColor （）與被告檔
      案Vect.cpp中之函示SearchColor （void），程式運作流
      程相同，且變數、呼叫的函式亦有對應，雖然寫法不同，
      但彼此對應，且可從程式看出它們的功能相同。至於函式
      傳回值的型別（告訴人傳回BOOL，被告傳回unsigned
      char ） 雖然不同，但其實只是簡單的置換，而且效果相
      同。
    告訴人檔案DibManage.cpp 中之Draw函式與被告檔案Pat
    　Dib.cpp 中之Draw函式，名稱相同，雖參數的資料型別不
      同，但是所代表的實質意義是相同的，只是簡易的置換改
      寫。兩個程式的變數名稱似乎不同，其實互有對應，而且
      極易看出只有些微差異。
    告訴人檔案DibCut.h中的CdibCut 類別與被告檔案DibSec
      t.h 中的CdibSect類別，都同樣有三個變數與二個函式，
      其三個變數名稱相同，且其中二個變數的型別（type）相
　　　同。二個函式也相互對應。再者，三個變數與二個函式的
　　  位置次序雖有不同，但實質意義相同。
  (3)兩個程式元件明顯部分相同，共有十項：
    告訴人檔案DibManage 中之 CDibManage（）函式與被告
    　PatDib.cpp檔案中的 CPatDib（void）函式，內容頗為相
      似，參數相互對應，僅是簡單改寫。兩個程式皆以while
      迴圈呼叫RemoveHead（）來歸還記憶體給作業系統。另外
      ，二個檔案名稱都有Dib ，類別名稱都有C 與Dib 。
    告訴人檔案PLTObj.cpp中之Clockwise （int cy）函示與
      被告檔案grup.cpp中的Rotate90（int height）函示，程
      示結構稍有不同，但大同小異，兩者使用的變數名稱有些
      相同，而不同的變數卻有相同的作用。且被告之程式有出
      現浪費執行時間之不合理狀況，應是為減少程式相似度的
      障眼法。且兩個程式最後皆會產生一個Crect 物件，並將
      它指定給m_rect變數。
    告訴人檔案ThreadHome.cpp中的ThreadFunc（LPVOID p）
      函式與被告SearchingHomeThread.cpp 檔案中的ThreadFu
      nc（LPVOID p）函示，大部分內容相同，不但參數有對應
      ，且呼叫函數亦有對應。二個函示名稱與參數皆為Thread
      Func（LPVOID p），雖函式回傳值的型別似乎不同，但是
      意義一樣，並且很容易更改。此外，檔案名稱與類別名稱
      也相近。
    告訴人檔案PLT.cpp 中的ExchangeColor 函示與被告Vect
      .cpp 檔 案中的ExColor 函示，名稱極為近似，也都沒有
      回傳值。另外，除了皆有變數pos ，它們的變數和呼叫函
      示名稱業都有對應，且程式的流程完全相同。
    告訴人檔案DlgPos中的函示void CDlgPos：：OnUp（）與
      被告檔案DlgPosition.cpp 中的函式void CDlgPosition
      ：：OnBmClikedUp（），檔案名稱、類別名稱、函示名稱
      均相近。函示亦有相互對應之處，且屬很容易的改寫，最
      後均會呼叫名稱相近的函示。
    告訴人檔案DlgPos中的函示void CDlgPos：：OnDown（）
      與被告檔案DlgPosition.cpp 中的函式voidCDlgPosition
      ：：OnBmClikedDown（），檔案名稱、類別名稱、函示名
      稱均相近。函示亦相互對應之處，且屬很容易的改寫，最
      後均會呼叫名稱相近的函示。
    告訴人檔案DlgPos中的函示void CDlgPos：：OnLeft（）
      與被告檔案DlgPosition.cpp 中的函式voidCDlgPosition
      ：：OnBmClikedLeft（），檔案名稱、類別名稱、函示名
      稱均相近。函示亦有相互對應之處，且屬很容易的改寫，
      最後均會呼叫名稱相近的函示。
    告訴人檔案DlgPos中的函示void CDlgPos：：OnRight （
      ）與被告檔案DlgPosition.cpp 中的函式voidCDlgPositi
      on：：OnBmClikedRight （），檔案名稱、類別名稱、函
      示名稱均相近。函示亦有相互對應之處，且屬很容易的改
      寫，最後均會呼叫名稱相近的函示。
    告訴人檔案DIB.cpp 中的函示BOOL CDib ：：Draw（CDC*
      pDC,int nX,int,nY,int nWidth,int nHeight）與被告檔
      案cdib.cpp中的函示BOOL CDib ：：Draw（CDC*pDC,CPoi
      nt origin,CSize size），類別名稱均為CDib，函示名稱
      皆為Draw，函示回傳值型別也均為BOOL。參數中同樣有
      CDC 的指標pDC ，且相互對應。兩個函式中同樣是會先判
      斷指標變數是否為NULL，若是，則皆回傳FALSE 。否則，
      兩個函示同樣會呼叫StretchDIBits ；最後，回傳值也同
      樣為TRUE。
    告訴人檔案PLT.cpp 中的函式BOOL CPLT ：：Load（CStr
      ing FileName）與被告檔案Vect.cpp中的函示bool CVect
      ：：LoadPlt （CString filename,bool bSort） ，名稱
      相近，型別為CString 的參數名稱也很相似，雖然告訴人
      的函示回傳值型別為BOOL，被告為bool，但實質意義相同
      。二個函示有相同變數str 、str1，其他變數亦有對應。
　(4)兩個程式元件似乎不同，卻有部分實質相同，共有二項：
    告訴人檔案PltManage.cpp 中的函式BOOL CPltManage：
      ：SetArray（）與被告檔案PatVect.cpp中的函示Bool
　　　CPatVect：：PreMotion （boolbSPpwer,int power） ，
 　 　均擁有下列相同名稱與型別的變數（如s1、s2、sv、fx、
      fy、1 、ix、iy），另有些變數名稱雖不完全相同卻互相
      對應。另有些程式的先後順序不同，但不會影響運算結果
      ，且實質意義相同。
    告訴人檔案PLTObj.cpp中的函示void CPLTObj：：DrawOb
      ject（BOOL bFirst,CDC*pDC,double scale,CPointp,dou
      ble fttx,doubleftty,CPoint ftts,double px） 與被告
      檔案Group.cpp 中的函示CPoint CGrup：：Show（CDC*lp
      dc,doublescale, CPoint ptBase,LPCOLORREF lpcol），
      元件雖似有不同，但互相對應，且意義相同。
  (5)被告公司X9雷射切割機之功能與告訴人E2系列雷射切割機之
    功能相似度甚高，以整體之角度判斷，被告之X9雷射切割機
    係由告訴人之E2及K2雷射切割機之功能合併而成之可能性極
    大。此有國立臺灣科技大學九十五年七月二十七日研發建字
    第2430號、電資建字第0086號、專軟建字第S004號雷射切割
    機之自動控制電腦軟體、線路及功能鑑定報告書一份在卷可
    稽，並經本案實施鑑定之人丁○○在偵查中及本院上開民事
    案件審理時證述甚詳。
  (三)至辯護人雖抗辯：實施鑑定之丁○○教授對於程式抄襲鑑定
    之鑑定流程毫無概念，又經展昆公司將本案鑑定報告送交財
    團法人中華工商研究院中山院提供意見，亦認上開鑑定報告
    書具有多處瑕疵，鑑定報告顯不足採云云，並聲請本院以製
    作上開意見書之乙○○為證人，惟由證人乙○○在本院審理
    時證稱：上開鑑定報告書伊並沒有發現有排除不受著作權範
    圍的程式的處理，此將會使不受著作權保護之範圍列入鑑定
    範圍，而伊所稱上開抄襲著作之鑑定流程係中華工商研究院
    關於著作權之鑑定流程，惟有關著作權範圍之界定並無公認
    之機關可以鑑定，如果沒有根據證明是習用程式，我們必須
    請著作人說明、並以資料的蒐集及其他相關專業人士綜合討
    論的結果做判斷，而伊所提本案意見書並未請著作人做說明
    ，又伊未參與本案鑑定，並未見過雙方之原始碼，且因未見
    過全部著作物的程式碼亦不知要如何排除等語。從而，關於
    所謂抄襲著作之鑑定流程既無公認之標準，難謂本案鑑定報
    告書就鑑定流程上有何違誤之處，況證人乙○○既未見過本
    案鑑定標的即告訴人、被告之原始程式碼，且就鑑定結果所
    指程式是否涉及公用程式亦不清楚，是實難以其前開證述，
    即謂本案鑑定報告有何違誤之處。
  (四)又辯護人雖再以：上開鑑定報告書除了多處誤解被告程式設
    計用意外，竟將數學公式、因邏輯效率因素僅有之表達方法
    、配合Visual C++ (簡稱VC++)軟體標準、配合PLT檔讀取標
    準規格、配合微軟公司提供之標準範例、一般程式設計師之
    習慣用法等屬於自然構想，或不受著作權保護之應予排除部
    分加以比對，並進而鑑定為相同或相似，其鑑定過程顯然已
    違反電腦程式著作侵權判斷之準則等語爭執該鑑定報告之憑
    信力。惟查：
  1.告訴人與被告所提供鑑定標的之程式並非全部均由程式開發
    人員所撰寫，其中部分利用外購程式、公用程式庫、或依據
    電腦書籍內所附之範例光碟之程式加以修改或直接引用，此
    為被告所不爭執。而所謂外購程式及公用程式，係指系統或
    軟體廠商，針對某特定功能，以程式語言將該功能撰寫成為
    一套通用之程式，供有需要撰寫該功能程式之人，無需自行
    撰寫，即可將之直接引用或修改後使用，且電腦書籍內所附
    之範例光碟之程式亦同，此部份程式本非引用人所原始獨立
    創作完成之著作物，且該等程式任何人皆得引用，本即不受
    著作權法之保護，固難認可將該部分程式作為判斷是否有侵
    害他人著作權之標的，且基於必要場景原則（Scenes a
    Faire），判斷是否侵害著作權時，固須將基於硬體標準（
    Hardware Standard）、軟體標準（Software Standard）、
    電腦製造廠商設計標準（Computer manufactures' Design
    Standard）、電腦程式使用者之商業上習慣（Target
    Industry Practice）及電腦軟體工業在設計程式時之習慣
    （Computer Industry Programming Practices）所形成之
    共同部分加以剔除，並應刪除程式中擷自公共所有之成份。
    惟判斷著作權侵害之要件有二，一為被告是否曾接觸（
    access）著作權人之著作，二為被告之著作與著作權人之著
    作是否實質相似（substantial similarity），且抄襲並非
    必然全部照抄，僅抄襲一部亦屬侵害他人之著作財產權。
  2.依上開鑑定報告，除認定被告之X9雷設切割機電腦程式中之
    Serialize、Getcount、Draw、M─OBJECT及OnRadio1、2等
    公用程式或系統自動產生、命名之程式碼，與告訴人前開著
    作程式實質相似外，尚另有被告的類別CPatVect之函式Get
    Degree及檔案PatDib.cpp中之GetType函式，與告訴人類別
    CPltManage.cpp之函式ddd及檔案DibManage.cpp中之函式
    GetDegree，二者之元件明顯完全相同；被告檔案Vect.cpp
    中之函示SearchColor（void）及檔案DibSect.h中的Cdib
    Sect類別，與告訴人檔案PLT.cpp中之函示GetPltColor（）
    與檔案DibCut.h中的CdibCut類別，程式元件似乎不盡相同
    ，卻實質相同；被告PatDib.cpp檔案中的 CPatDib （void）
    函式、檔案grup.cpp中的Rotate90（int height）函式、
    SearchingHomeThread.cpp 檔案中的ThreadFunc（LPVOID p
    ）函示、Vect.cpp檔案中的ExColor 函示、、檔案Vect.cpp
    中的函示bool CVect：：LoadPlt （CStringfilename,bool
    bSort） 與告訴人檔案DibManage 中之 CDibManage （）函
    式、PLTObj. cpp 中之Clockwise （int cy）函示、檔案
    Thread Home,cpp 中的ThreadFunc（LPVOIDp） 函式、檔案
    PLT.cpp 中的ExchangeColor 函示、檔案PLT. cpp中的函式
    BOOL CPLT ：：Load（CString FileName），兩個程式元件
    明顯部分相同；被告檔案PatVect.cpp 中的函示BoolCPatVe
    ct：：Pre- Motion （boolbSPpwer,int power） 及檔案
    Group.cpp 中的函示CPoint CGrup：：Show（CDC*lpdc,
    doublescale, CPoint ptBase,LPCOLORREF lpcol ），與告
    訴人檔案PltManage.cpp 中的函式BOOLCPltManage ： ：
    SetArray（）與檔案PLTObj.cpp中的函示voidCPLTObj ：：
    DrawObject（BOOL bFirst, CDC*pDC,doublescale,CPointp
    ,double fttx,doubleftty ,CPoint ftts,doublepx） ，兩
    個程式元件似乎不同，卻有部分實質相同，有如前述，則扣
    除上開公用程式或系統自動產生、命名之程式碼外，被告之
    X9雷射切割機電腦程式與告訴人前開著作程式仍有實質相似
    部分，則鑑定報告認其有抄襲告訴人系爭著作之情事，即無
    違誤，自得資為本件裁判之基礎。
  (五)辯護人雖又抗辯：就「量」方面來看，上開鑑定報告書中提
    及有相同或相似之程式（.cpp 與.h） 一共只有八支，僅佔
    被告二百三十六支程式（.cpp 與.h） 之百分之三．三，如
    此比例之相似量，實不足以判定為抄襲。其次，就「質」方
    面考量，依告訴人之主張，「互動式『ON-LINE 』連線型電
    腦系統」、「CCD 定位鏡頭及控制軟體」之相關程式應為其
    電腦程式之重要部分。然而，上開鑑定報告書認定為相似之
    程式皆未涉及「互動式『ON-LINE 』連線型電腦系統」、「
    CDD 定位鏡頭及控制軟體」等主要核心程式，而僅是週邊的
    輔助程式，是從「質」的方面來考量，被告亦顯無抄襲之行
    為等語。然查：
  1.辯護人雖稱公訴人將被告所整理之一百十七支公用程式，誤
    認為一百八十一支，致認為展昆公司之鑑定標的程式自行撰
    寫之部分，即有百分之十四．五五之比例與告訴人之程式相
    同或類似，此乃錯誤理解之結果云云，然如前所述，告訴人
    與被告之程式元件，相同或相似者實不僅止於八支，姑不論
    被告所使用之公用程式究係一百十七支或一百八十一支，然
    本件經臺灣科技大學以部分抽樣比對鑑定結果，認被告所販
    售之X9雷射切割機之電腦程式與告訴人系爭電腦程式著作，
    既屬實質相似，且按抄襲並非必然全部照抄，僅抄襲一部亦
    屬侵害他人之著作財產權，是自不得僅以「量」的方面，即
    謂並無侵害著作權之情事。
  2.告訴人之E2、E22型號雷射自動切割機之規格包括CO2雷射源
 　 、冷卻方式、驅動系統、切割面積、切割速度及影像攝取功
    能，其中CCD套件需另購，此有告訴人公司E2、E22之型錄可
    憑。其中，上開鑑定報告中所鑑定之程示，即前述理由五(二)
    2.(1)第、及(3)第、、、所示告訴人之程式，乃
    關於「位移設定」功能之程式，係告訴人基於便利使用者之
    考量所為之設計，並利用粗調、微調的觀念，調整出精確位
    置，為告訴人研發過程中的心血結晶之一；另上述理由五(二)
    2.(1)第及(4)第，乃「線段切割」功能，為告訴人研發改
    良後所得；前述理由五(二)2.(3)第，乃處理PLT圖案旋轉90
    度的問題，係告訴人採取與一般常理不同之特殊設計始得等
    情，業據告訴人在本院上開民事案件陳稱甚明，足見上開程
    式均屬系爭程式著作之重要程式。辯護人雖抗辯：「互動式
    『ON-L INE』連線型電腦系統」、「CCD定位鏡頭及控制軟
    體」之相關程式始為系爭電腦程式著作之主要核心程式，其
    餘部分僅屬週邊輔助程式，已難採取。而判斷著作權侵害之
    要件有二，一為被告是否曾接觸（access）著作權人之著作
    ，二為被告之著作與著作權人之著作是否實質相似（sub-
    stantial similarity），且抄襲並非必然全部照抄，僅抄
    襲一部亦屬侵害他人之著作財產權，有如前述，被告甲○○
    與告訴人系爭電腦著作程式既有實質接觸之情形，本件經臺
    灣科技大學以部分抽樣比對鑑定結果，認被告所販售之X9雷
    射切割機之電腦程式與告訴人系爭電腦程式著作，有相同或
    實質相似之處，又被告公司X9雷射切割機之功能與告訴人E2
    系列雷射切割機之功能相似度甚高，以整體之角度判斷，被
    告之X9雷射切割機係由告訴人之E2及K2雷射切割機之功能合
    併而成之可能性極大，亦有上開鑑定報告可稽。則被告戊○○、甲○○顯係將告訴人公司E2雷射切割機之控制程式運用
    於被告公司X9雷射切割機，被告有侵害告訴人系爭電腦程式
    著作權之情事，已可認定。被告抗辯：上開鑑定報告書認定
    為相似之程式，僅是週邊的輔助程式，是從「質」的方面來
    考量，被告顯無抄襲之行為云云，不足採取。
  3.又告訴人之系爭電腦程式著作，雖係被告甲○○於受雇告訴
    人公司期間負責研發所撰寫，但該程式著作具有相當複雜性
    與困難度，且為告訴人極重要營業資產，自非受雇人於僱用
    期間所習得之一般知識、經驗、技能，且被告甲○○亦係任
    職告訴人公司期間始獲得與告訴人系爭著作有關之知識、經
    驗、技能，自不得於離職後撰寫系爭著作實質相似之程式，
    主張為獨立之創作。又告訴人與被告均係將系爭程式用於製
    造雷射切割機以販售，係為商業目的而使用，依一般社會經
    驗，被告利用結果對告訴人系爭著作潛在市場與現在價值之
    影響匪小，被告抗辯係依著作權法第六十五條第一項之規定
    合理使用系爭著作，不構成著作財產權之侵害云云，不足採
    取。
  (六)綜上所述，被告展昆公司兼代表人戊○○、被告甲○○之前
    開辯解，均顯係事後避就卸責之詞，委不足採，本件事證明
    確，被告等人之前開犯行，均堪予認定，應予依法論科。
三、又本件被告行為後，刑法及其施行法業於九十五年七月一日
    修正施行，關於新舊法律變更之比較適用，原則上應就罪刑
    有關之共犯、未遂犯、想像競合犯、牽連犯、連續犯、結合
    犯，以及累犯加重、自首減輕暨其他法定加減原因（如身分
    加減）與加減例等一切情形，綜其全部罪刑之結果而為比較
    （最高法院九十五年第八次刑事庭會議決議參照）。經查：
    (一)就共犯言之，修正前刑法第二十八條規定「二人以上共同
    實施犯罪之行為者，皆為正犯」，修正後刑法第二十八條則
    規定「二人以上共同實行犯罪之行為者，皆為正犯」，揆諸
    本條之修正理由係為釐清陰謀共同正犯、預備共同正犯是否
    合乎正犯之要件，而本案被告之犯行既均屬實行犯罪行為之
    正犯，則適用行為時即修正前刑法第二十八條規定論擬，並
    無不利於被告；(二)就牽連犯言之，修正後刑法第五十五條規
    定，業已廢除牽連犯之規定。故犯一罪而其方法或結果之行
    為犯他罪名者，依修正前刑法第五十五條後段規定，認屬牽
    連犯，應從一重處斷；但依修正後刑法第五十五條規定，則
    已無牽連犯可資適用，即應將各該犯行以數罪併合處罰。是
    以適用修正前關於牽連犯之規定，自係較為有利；(三)就易科
    罰金言之，如依修正前刑法第四十一條第一項及修正前罰金
    罰鍰提高標準條例第二條之規定，應以銀元三百元即新臺幣
    九百元折算一日，惟若依修正後刑法第四十一條第一項前段
    （原罰金罰鍰提高標準條例第二條已同時刪除）之規定，應
    以新臺幣一千元、二千元或三千元折算一日，二者相較之下
    ，應以修正前之規定較有利於被告。綜上，經綜合比較前述
    各項法律變更之結果後，本案因修正後之規定並未對被告更
    為有利，依據刑法第二條第一項前段，應一體適用修正前之
    規定。
四、查被告戊○○、甲○○意圖銷售而擅自重製告訴人公司之電
    腦程式著作，核係犯著作權法第九十一條第二項意圖銷售而
    擅自以重製方法侵害他人之著作財產權罪，被告戊○○、甲○○意圖銷售而重製上開電腦程式著作製作X9雷射切割機，
    其重製後，進而販售予他人，其散布之輕度行為應為重製之
    重度行為所吸收，不再論著作權法第九十一條之一第三項、
    第二項之罪，自應專依意圖銷售而擅自以重製之方法侵害他
    人之著作財產權罪處斷（參照最高法院九十二年台上字第一
    四二五號判決意旨）；又被告展昆公司因其代表人即被告戊○○、受雇人即被告甲○○執行業務，犯著作權法第九十一
    條第一項規定之罪，應依同法第一百零一條第一項規定，對
    被告展昆公司著作權法第九十一條第二項之罰金刑。被告戊○○、甲○○間就上開犯行，有犯意聯絡及行為分擔，均為
    共同正犯。又按刑事法若干犯罪行為態樣，本質上原具有反
    覆、延續實行之特徵，立法時既予特別歸類，定為犯罪構成
    要件之行為要素，則行為人基於概括之犯意，在密切接近之
    一定時、地持續實行之複次行為，倘依社會通念，於客觀上
    認為符合一個反覆、延續性之行為觀念者，於刑法評價上，
    即應僅成立一罪；學理上所稱「集合犯」之職業性、營業性
    或收集性等具有重複特質之犯罪均屬之，例如經營、從事業
    務、收集、販賣、製造、散布等行為概念者是，最高法院九
    十五年度台上字第一０七九號判決可資參照。是本件被告意
    圖銷售而重製告訴人上開電腦程式著作製作多台X9雷射切割
    機之行為，應評價認係包括一罪之集合犯，僅論以一罪。再
    按被告展昆公司行為後，著作權法第一百零一條雖於九十五
    年五月三十日修正公布，於九十五年七月一日施行，然僅係
    因刪除同法第九十四條常業犯之規定，而將同法第一百零一
    條規定中所列第九十四條規定移除，故於本件被告之罪刑不
    生影響，自不生比較新舊法問題，而應適用修正後之規定。
    至公訴人雖認被告戊○○、甲○○上開行為另構成違反著作
    權法第八十七條第一項第五款以侵害電腦程式著作財產權之
    重製物作為營業之使用之方法侵害他人之著作權，應依同法
    第九十三條規定論處，惟按著作權法第八十七條規定，有下
    列情形之一者，除本法另有規定外，視為侵害著作權或製版
    權，係屬補充規定之立法，如已有特別明文規定者，即應優
    先適用，而無再適用補充條款之餘地（最高法院九十二年度
    台上字第四四三九號、第六四二八號判決可資參照），故本
    件被告戊○○、甲○○行為既同時構成著作權法第九十一條
    第二項之罪，自無再適用補充條款之餘地，況依著作權法第
    九十三條第三款但書規定「第九十一條之一第二項及第三項
    規定情形，不包括在內」，則行為人之行為若符合同法第九
    十一條之一第二項之情形，自不得再依同法第九十三條第三
    款之規定論處；而本件被告戊○○、甲○○所涉著作權法第
    九十一條之一第二項之行為，既已為同法第九十一條第二項
    之行為所吸收，僅構成著作權法第九十一條第二項之罪，參
    諸前開說明，自亦無再適用同法第九十三條第三款以第八十
    七條第五款方法侵害他人著作權處斷之餘地，是公訴意旨認
    被告戊○○、甲○○尚應論以著作權法第九十三條第三款以
    同法第八十七條第五款方法侵害他人著作權罪，尚有未洽。
    爰審酌被告戊○○身為展昆公司之負責人，被告甲○○亦已
    在職場工作數年，並從事電腦程式撰寫之工作，以渠等之智
    識程度、工作經驗，當知尊重他人智慧財產權之重要性，詎
    渠等竟為一己私利，侵害渠等先前所任職之告訴人公司之權
    益，而為侵害告訴人公司著作財產權之行為，影響知識經濟
    產業之發展，並兼衡渠等犯後否認犯行，犯後態度難認良好
    等一切情狀，各量處如主文所示之刑。又本件被告等之犯罪
    時間係在九十六年四月二十四日以前，合於中華民國九十六
    年罪犯減刑條例第二條第一項第三款之規定，且非同條例第
    三條所定不得減刑之罪，是併依上開減刑條例規定予以減刑
    ，並依同條例第九條規定就被告戊○○、甲○○部分諭知減
    刑後如易科罰金之折算標準。
五、至公訴意旨另以：被告戊○○、甲○○原均係皓上公司員工
    ，均係為皓上公司處理事務之人，且被告甲○○於任職於皓
    上公司之期間，亦全程參與皓上公司型號為E2、E22 雷射切
    割機之軟硬體設備設計及研發生產作業，並與皓上公司簽立
    切結書，保證於皓上公司任職期間及離職後，均不得將於皓
    上公司任職時所取得之研究發展相關資料，外洩於皓上公司
    以外之人，因認其二人另涉犯刑法第三百十七條之洩漏業務
    上知悉之工商秘密罪嫌及同法第三百四十二條第一項之背信
    罪嫌。然查：
  (一)按刑法第三百四十二條之背信罪，須以為他人處理事務為前
　　提，所謂為他人云者，係指受他人委任，而為其處理事務而
　  言（最高法院著有四十九年台上字第一五三０號判例可資參
    照）。是背信罪之主體限於為他人處理事務之人，倘無此身
    份或已喪失者，不能成為本罪之犯罪主體。查被告甲○○係
    於九十四年二月四日起自皓上公司離職，此有離職申請書一
    紙在卷可查，而被告甲○○係自九十四年二月十八日起始至
    展昆公司任職，並自九十四年三月間起在展昆公司研發X9雷
    射切割機，則被告甲○○至展昆公司任職之時，既已不具為
    皓上公司處理事務之身分，難認有何違背其任務之行為，實
    與背信罪之構成要件有間。至證人即告訴人公司代表人丙○○在本院審理時雖證稱：在被告甲○○離職後，伊公司接到
    香港供應商之電話，得知展昆公司在跟他們詢價，經查明展
    昆公司之負責人是戊○○，伊公司就再去調取公司通聯紀錄
    ，發現公司在後續幾個月有跟展昆公司聯絡的電話，所以就
    懷疑甲○○等語，並提出通聯紀錄一份為證。然查，上開通
    聯紀錄既係告訴人公司內部所使用之電話，而告訴人公司內
    員工甚多，實難單以被告甲○○事後至展昆公司任職，即謂
    告訴人公司內與展昆公司之聯絡電話均係由被告甲○○所為
    ；況縱認上開通聯紀錄係屬被告甲○○、戊○○間所為，然
    既不知渠等間之對話內容為何，亦實難率予推認被告甲○○
    於離職前即有違背任務之行為。從而，自難認被告甲○○有
    何涉犯背信罪之犯行。
　(二)又按刑法第三百十七條之洩漏業務上知悉之工商秘密罪，其
  　前提要件，乃係「依法令或契約」負有保密義務，且所謂「
    工商秘密」，應屬工業或商業上之發明或經營計畫具有不公
　　開之性質者，是以，該「秘密」，至少應具有一般人所不得
　　輕易知悉之特性，且所有人已採取合理之保密措施者而言。
    查告訴人就其對上開電腦程式著作及線路圖有採取何保密措
    施，僅提出被告甲○○立具之切結書之影本一份為證。惟該
    切結書約定：「立切結書人甲○○服務貴公司期間，無論因
    日常工作、接受訓練、奉派實習而獲悉之業務資料，市場銷
    售，研究發展有關之文件資料圖書等機密，保證在在職期間
    及離職後均不外洩公司以外及公司內無關之人員．．．」，
    顯僅就被告甲○○職務上所獲悉之一切事項，概括為保密義
    務之約定，並未揭示上開電腦程式及線路圖係屬特定之營業
    秘密。此外，公訴人就告訴人對於上開電腦程式及線路圖是
    否有採取其他保密措施，如保存營業秘密之程式已上鎖、保
    存營業秘密之地方有機密性之標示、或有警衛看守或限制人
    員進出、含有營業秘密之電腦終端機、硬體容器應標示「專
    有機密」、與第三人交易時有簽訂秘密保持契約等，並未提
    出任何積極證據以為證明，是自難遽予認定告訴人公司對上
    開電腦程式與線路圖已有施行任何保密措施。從而，亦難認
    被告甲○○有何無故洩漏業務上所知悉之工商秘密之犯行。
　(三)綜上所述，本件被告甲○○至展昆公司任職時，固有與被告
　　戊○○共同為侵害告訴人公司著作財產權之犯行，然參諸前
　　開說明，實不足以認定被告甲○○有何背信及洩漏業務上所
　　知悉之工商秘密之行為，本院依現存證據資料，無從獲得被
　　告甲○○有罪之心證，自難遽認被告甲○○以前開罪責，是
　　以被告戊○○自亦無從依刑法第三十一條第一項之規定論以
　　共同正犯。此外，復查無其他積極證據足認被告戊○○、甲○○有何此部分被訴犯行。揆諸前開說明，此部分核屬不能
　　證明被告戊○○、甲○○犯罪，原應為無罪之諭知，惟因此
　　部分與前揭論罪科刑之違反著作權法之犯行，公訴人認具有
　　修正前牽連犯之裁判上一罪關係，爰不另為無罪之諭知，併
　　此敘明。
據上論斷，應依刑事訴訟法第二百九十九條第一項前段，著作權
法第九十一條第二項、第一百零一條第一項，刑法第十一條前段
、第二條第一項前段、修正前刑法第二十八條、修正前刑法第四
十一條第一項前段，修正前罰金罰鍰提高標準條例第二條，中華
民國九十六年罪犯減刑條例第二條第一項第三款、第七條、第九
條，判決如主文。
本案經檢察官顏妃琇到庭執行職務。
中　　華　　民　　國　　96　　年　　12　　月　　28　　日
                  刑事第八庭  審判長法　官  潘翠雪
                                    法  官  絲鈺雲
                                    法  官  王士珮
以上正本證明與原本無異
如不服本判決應於送達後10日內向本院提出上訴狀。
                                    書記官　程欣怡
中　　華　　民　　國　　96　　年　　12　　月　　31　　日
附錄本案論罪科刑法條全文：
著作權法第九十一條
擅自以重製之方法侵害他人之著作財產權者，處三年以下有期徒
刑、拘役，或科或併科新臺幣七十五萬元以下罰金。
意圖銷售或出租而擅自以重製之方法侵害他人之著作財產權者，
處六月以上五年以下有期徒刑，得併科新臺幣二十萬元以上二百
萬元以下罰金。
以重製於光碟之方法犯前項之罪者，處六月以上五年以下有期徒
刑，得併科新臺幣五十萬元以上五百萬元以下罰金。
著作僅供個人參考或合理使用者，不構成著作權侵害。
著作權法第一百零一條
法人之代表人、法人或自然人之代理人、受雇人或其他從業人員
，因執行業務，犯第九十一條至第九十三條、第九十五條至第九
十六條之一之罪者，除依各該條規定處罰其行為人外，對該法人
或自然人亦科各該條之罰金。
對前項行為人、法人或自然人之一方告訴或撤回告訴者，其效力
及於他方。
